【裁判字號】    89,台上,7968
【裁判日期】    891228
【裁判案由】    殺人
【裁判全文】
最高法院刑事判決                            八十九年度台上字第七九六八號
    上訴人  台灣高等法院檢察署檢察官
    被  告  乙○○
            甲○○
            丁○○
            丙○○
右上訴人因被告等殺人案件，不服台灣高等法院中華民國八十八年三月十六日第二審
更審判決（八十七年度上更(二)字第一四八號，起訴案號：台灣新竹地方法院檢察署八
十三年度偵字第八八一二號），提起上訴，本院判決如左：
    主  文
原判決撤銷，發回台灣高等法院。
    理  由
本件原判決以公訴意旨略稱：被告乙○○因懷恨陳道生侵吞其購買安非他命款新台幣
三萬餘元，乃於民國八十二年六月十三日下午在其新竹縣竹東鎮○○路二十巷五十二
弄三十號住處向被告甲○○、丁○○、丙○○提議殺害陳道生，經議定後，四人遂於
翌日（六月十四日）下午，帶乙○○提供之開山刀三把，共同乘坐乙○○所有第0
00－0000號白色雪鐵龍自用小客車，前往新竹縣竹東鎮○○○道生，嗣在該鎮
○○街八十八號附近發現陳道生，即共同持刀將其挾持上車，押解至該鎮五豐里山區
鴨母寮附近大圳邊，予以殺害，致陳道生因氣管遭切割、右胸穿刺深及肺部而斃命，
旋四人合力，以乙○○預置於車後行李箱之布袋，將屍體裝袋抬入行李箱內，再洗淨
開山刀及現場，並更換由乙○○事先為四人準備之運動服、拖鞋後，共同乘車離開，
途中丁○○先下車，乙○○為圖毀屍滅跡，即另行起意，與甲○○、丙○○一同駕車
至新竹縣竹東鎮竹東高中前一礦油行，由乙○○下車購買二瓶寶特瓶裝汽油後，三人
共同將陳道生屍體載至苗栗縣南庄鄉○○○○道路，覓得人煙稀少處，共同搬下屍體
後，以購得之汽油潑洒，加以點燃，企圖毀屍滅跡，惟因心虛，於將上半屍身燒毀後
，即匆匆駕車離去，因認被告等共犯刑法第二百七十一條第一項之殺人罪；又乙○○
、甲○○、丙○○另共犯刑法第二百四十七條第一項之侵害屍體罪。經審理結果，認
犯罪不能證明，乃維持第一審諭知被告等均無罪之判決，駁回檢察官在第二審之上訴
，固非無見。
惟查：(一)、證據之證明力，雖由法院自由判斷之，要必先有相當之調查，始有自由判
斷之可言，故審理事實之法院，對於案內一切證據，如未踐行調查程序，即不得遽為
被告有利或不利之認定。本件係丁○○先被查獲，再依丁○○之供詞，陸續查獲其餘
被告，此觀之被告等之警訊筆錄即明（見偵查卷第五頁、第八頁、第十頁、第七十九
頁）。按丁○○係因逃亡、妨害自由案經通緝，於八十三年九月十四日下午四時五十
分為警查獲（見偵查卷第五頁正反面），於翌日（八十三年九月十五日）上午三時三
十分在竹東分局供稱：「於逃亡中，還犯殺害陳道生命案，於八十二年六月十四日下
午八時多，在竹東鎮五豐里山區鴨母寮坡上大圳邊草坪殺害陳道生，與乙○○、甲○
○（綽號『小Ａ恭』）、及另一綽號為『狗呆』男子（指丙○○），共四人……我做
了這些事，心理很後悔，希望能從輕量刑，讓我有機會自新」等語（見偵查卷第六頁
至第七頁反面）。嗣於當日檢察官偵訊中不僅再度坦承殺害陳道生，且就殺害過程詳
為敘述，供稱：「車開到山上一個小堤防旁的水溝那裏，下來沒講幾句話，甲○○就
踹陳道生一腳，陳道生看起來不高興，乙○○就用手肘撞擊陳道生胸部，拿開山刀砍
他脖子，之後，我拿開山刀從陳道生右腋下殺二刀，甲○○再殺二、三刀，殺什麼地
方，我不清楚，因為晚上沒有注意看，丙○○（筆錄誤為陳志昌）則拿不曉得之鈍器
打陳道生頭部，不是刀子，而是鐵器之類……我與乙○○、甲○○、丙○○沒過節，
都是在一起的朋友，乙○○與我自小一起長大……我講的都實在，不會冤枉他們三人
，甲○○被借提也承認了，刑警帶他去現場……我把這件事講出來，覺得很平衡」等
語（見偵查卷第一○○頁至第一○四頁）。一般而言，警察如有刑求，通常係警察機
關懷疑某人涉嫌犯罪，該人犯不為承認，為求破案，始予以刑求逼供。然丁○○係因
逃亡、妨害自由案遭通緝被緝獲，於警訊時自行供出於逃亡中，在一年多前另犯殺害
陳道生命案，已見前述，此訊問丁○○之小隊長徐營光是否於訊問丁○○前已知悉或
懷疑丁○○涉嫌陳道生命案，為求破案而刑求，此不僅攸關丁○○警訊筆錄之真實性
，抑且攸關丁○○警訊之自白是否合於自首要件，自有調查之必要。設如丁○○於警
訊有受刑求，何以其於入看守所時並無受傷紀錄（見第一審卷第五十四頁正反面），
且於檢察官偵訊中，不僅無受刑求之抗辯，猶再坦承殺人犯行，其故何在？又其所稱
殺人犯行之過程，究竟是否與事實相符，亦有調查之必要，原審既已調閱陳道生相驗
卷（見上更(二)卷第一三一頁、一三二頁），卻未就其所供殺害陳道生所用之兇器（開
山刀及不明之鐵器）與殺害之部位，傳訊相驗法醫師並比對屍體受傷情形有無吻合，
究明真相，遽認丁○○於警訊所為自白與事實不符，自嫌速斷而難昭折服。(二)、原判
決認丁○○於警訊及檢察官偵訊中迭次自白犯罪，俱非實在，所持理由，無非以丁○
○所供犯罪及運載屍體之交通工具，即乙○○所有白色雪鐵龍自用小客車，於本件犯
罪發生時（八十二年六月十四日），仍在國產汽車公司修車廠內，迨於犯罪發生後之
八十二年七月底、八月初，始由吳聲權與陳彥光合資贖回該車，並轉賣予官志成，在
此之前，該車尚未修復，不能發動，均置於國產汽車公司修車廠之事實，業據吳聲權
、官志成分別證述在卷（見偵查卷第一七三頁、第一七四頁）。且王德財僅負責修車
，未親自處理交車事務，已據王德財於第一審證述明確（見第一審卷第二二八頁正反
面），因之，王德財及該修車廠修車技術員胡勝惠於偵訊時所證該雪鐵龍自小客車於
八十二年四月二十四日已由吳聲權取回云云，應不足採，從而丁○○於警訊及偵訊中
之自白，與事實不符，自無足取，為其論斷之理由。然查王德財於偵訊時供稱該雪鐵
龍自小客車於八十二年四月二十四日由吳聲權取回等語（見偵查卷第一九八頁、第一
九九頁、第二○一頁正反面），核與胡勝惠所證該車確於八十二年四月二十四日由吳
聲權至國產公司贖回開走等情（見偵查卷第二三○頁反面、第二三一頁）相符，並有
吳聲權所具之領車字據（見偵查卷第二○三頁）。按王德財與胡勝惠均為國產汽車公
司修車廠修車技師，與被告等均無利害關係，且所供又與吳聲權所具之領車字據所載
相符，渠等所證是否較符經驗法則而為可採。而乙○○係吳聲權之表舅，此為吳聲權
所述明（見偵查卷第一七二頁反面），則吳聲權所證有無親情相袒，亦非絕對無疑；
至於官志成證稱「八十二年七月底或八月初始由吳聲權將該雪鐵龍自小客車賣給我，
車沒辦過戶，後來吳聲權說乙○○要用車，過四、五天就再要回去了」等語（見偵查
卷第一七三頁反面、第一七四頁），所供向吳聲權買車，何以無辦理過戶？何以買後
過四、五天又再交還給吳聲權？是否與常情有違，其真實性如何，非無疑義。且前開
吳聲權所具之領車字據是否屬實，何以不足採，原判決未予說明，亦有判決不備理由
之違法。(三)、陳道生之弟妹王美雪於偵訊時稱：「陳道生被押回家有在場，是押他的
人說要錢，又在旁邊打他，後來他回家一次，告訴我說他欠人家錢，會被人家殺死，
又說下次沒回來，可能就被人殺了，他沒說欠什麼錢，只說那些人一直要錢……印象
中好像今日站中間的甲○○有一起去，頭髮較長穿絲質襯衫，他站在陳道生旁邊，另
一個較矮」（見第一審卷第八十頁正反面）。究竟王美雪所言，是否屬實，所稱目睹
陳道生被押之日距本件陳道生被殺害日（八十二年六月十四日）多久？與本件命案是
否相關，案關命案重典，亦宜一併究明，且原判決就王美雪之不利於甲○○之證詞，
未予說明何以不足採之理由，亦嫌判決理由不備。以上或為檢察官上訴意旨所指摘，
或為本院得依職權調查之事項，應認上訴為有理由，原判決仍有撤銷發回更審之原因
。
據上論結，應依刑事訴訟法第三百九十七條、第四百零一條，判決如主文。
中      華      民      國    八十九    年     十二     月    二十八    日
                              最高法院刑事第十一庭
                                  審判長法官  陳  炳  煌
                                        法官  陳  正  庸
                                        法官  陳  世  雄
                                        法官  吳  信  銘
                                        法官  徐  文  亮
      右正本證明與原本無異
                                              書  記  官
中      華      民      國     九十     年      一      月      二      日


司法院資訊處製作；財團法人民間司法改革基金會備份。
